【裁判字號】    98,交聲,615
【裁判日期】    980424
【裁判案由】    聲明異議
【裁判全文】
臺灣高雄地方法院交通事件裁定         98年度交聲字第615號
原處分機關  交通部公路總局高雄區監理所旗山監理站
法定代理人  甲○○
受處分人即
異  議  人  乙○○
上列受處分人因聲明異議案件，對於交通部公路總局高雄區監理
所旗山監理站中華民國98年2月23日所為之處分（原處分：旗監
違字第裁85-NO0000000號），聲明異議，本院裁定如下：
    主  文
原處分關於罰鍰新臺幣萬肆仟伍佰元、吊扣駕駛執照拾貳個月
部分撤銷。
上開撤銷吊扣駕駛執照拾貳個月部分不罰。
    理  由
一、原處分意旨略以：異議人即受處分人乙○○（下稱異議人）
    於民國97年12月2 日下午10時30分許，駕駛車號WG－2031號
    自用一般小客車（下稱系爭車輛），行經高雄縣內門鄉○○
    ○○路，因汽車駕駛人酒精濃度超過標準（經測得每公升0.
    55毫克），經員警攔檢發現上開違規事實而掣單舉發，爰依
    道路交通管理處罰條例第35條第1 項第1 款規定，裁處受處
    分人罰鍰新臺幣（下同）34,500元，吊扣駕駛執照12個月及
    施以道安講習（施以道安講習部分未經聲明異議）等語。
二、聲明異議意旨則以：異議人係家中唯一生計來源，若吊扣其
    駕駛執照將因而失業，無以維生，爰請求撤銷原罰鍰及吊扣
    駕照之處分等語。
三、按：
  (一)汽車駕駛人，駕駛汽車經測試檢定，酒精濃度超過規定標準
    者，處15,000元以上60,000元以下罰鍰，並當場移置保管其
    車輛及吊扣其駕駛執照1 年，本條例第35條第1 項第1 款定
    有明文。
  (二)再「一行為同時觸犯刑事法律及違反行政法上義務規定者，
    依刑事法律處罰之。但其行為應處以其他種類行政罰或得沒
    入之物而未經法院宣告沒收者，亦得裁處之。前項行為如經
    不起訴處分或為無罪、免訴、不受理、不付審理之裁判確定
    者，得依違反行政法上義務規定裁處之」，行政罰法第26條
    定有明文。依其立法理由所示：「一行為同時觸犯刑事法律
    及違反行政法上義務規定時，由於刑罰與行政罰同屬對不法
    行為之制裁，而刑罰之懲罰作用較強，故依刑事法律處罰，
    即足資警惕時，實無為一事二罰再處行政罰之必要。且刑事
    法律處罰，由法院依法定程序為之，較符合正當法律程序，
    應予優先適用。但罰鍰以外之沒入或其他種類行政罰，因兼
    具維護公共秩序之作用，為達行政目的，行政機關仍得併與
    裁處」，可知該條立法目的，乃認處罰目的及處罰方式均相
    同時，若依刑事法律處罰，即足資警惕，即無再為行政處罰
    之必要，以免違背「一事不二罰」之原則，且造成民眾過大
    之負擔，但罰鍰以外之沒入或其他種類行政罰，因兼具維護
    公共秩序之作用，為達行政目的，行政機關仍得併予裁處。
    準此，汽車駕駛人一個酒後駕車行為，經測試檢定酒精濃度
    超過規定標準，而同時涉有刑法第185 條之3 公共危險罪嫌
    時，道路交通管理處罰機關除有行政罰法第26條第1 項但書
    得處以其他種類行政罰者之情形，得裁處其他種類行政罰外
    ，關於罰鍰部分，即應依上開行政罰法第26條及道路交通管
    理處罰條例第10條規定移送地方法院檢察署處理，且除於移
    送後再有上開行政罰法第26條第2 項所定不起訴等事由，得
    依違反行政法上義務規定裁處之情形外，尚不得逕依道路交
    通管理處罰條例第35條第1 項第1 款規定，裁處行為人罰鍰
    之行政罰。
  (三)又原處分機關裁處吊扣異議人普通小型車駕駛執照，無非因
    道路交通安全規則第61條第1項第3款之規定，汽車駕駛人取
    得高一級車類之駕駛資格者，應換發駕駛執照，並准其駕駛
    較低級車類之車輛，而已領有大貨車駕駛執照者，得駕駛小
    型車，而認異議人既無小型車駕駛執照，即應吊扣其代用小
    型車駕駛執照之普通大貨車駕駛執照。惟按道路交通管理處
    罰條例第68條規定：「汽車駕駛人，因違反本條例及道路交
    通安全規則之規定，受吊銷駕駛執照處分時，吊銷其持有各
    級車類之駕駛執照」，而95年3月1日修正施行前之道路交通
    管理處罰條例第68條原規定：「汽車駕駛人，因違反本條例
    及道路交通安全規則之規定，受吊扣或吊銷駕駛執照處分時
    ，吊扣或吊銷其持有各級車類之駕駛執照」，即修正施行後
    之條文業已刪除「吊扣或」等規定，觀其提案修正理由「原
    條文將違法或違規駕駛人所持有各級車類之駕駛執照一併吊
    扣，失之過酷，影響人民工作及生活過鉅」（詳卷附立法院
    公報第94卷第70期第136頁、第138頁之院會紀錄），顯見在
    吊扣駕駛執照時，僅能吊扣違規當時所駕駛車輛之駕駛執照
    ，已不能再吊扣其持有各級車類之駕駛執照。
四、經查：
  (一)本件異議人於前揭時、地，飲酒後已達不能安全駕駛動力交
    通工具之程度，仍駕駛系爭車輛，為警施以酒精檢測結果，
    其呼氣中酒精濃度高達每公升0.55毫克。嗣為警以其違反道
    路交通管理處罰條例第35條第1 項第1 款規定開單舉發，經
    原處分機關據以裁處罰鍰34,500元等情，為異議人所自承，
    有本件聲明異議狀在卷可稽，復有該道路交通違規舉發單、
    裁決書附卷足憑，堪信其為真實。
  (二)關於罰鍰部分：異議人因同一酒後駕車之事實，另經臺灣高
    雄地方法院檢察署檢察官以97年度偵字第34699 號案件聲請
    簡易判決處刑，並經本院於98年3 月31日以98年度審交簡字
    第374 號判處拘役55日，如易科罰金，以1000元折算1 日（
    嗣經異議人上訴中，尚未確定）等情，亦有該聲請簡易判決
    處刑書、本院刑事簡易判決及臺灣高等法院被告前案紀錄表
    、本院辦理刑事案件電話紀錄查詢表等在卷足憑。是本件異
    議人之同一行為，既經本院判處拘役55日之刑罰，則原處分
    機關仍以異議人違反道路交通管理處罰條例第35條第1 項第
    1 款規定，而依道路交通管理事件統一裁罰基準及處理細則
    第43條、第44條及道路交通管理事件統一裁罰基準表等規定
    ，裁處異議人罰鍰34,500元，依上開說明，乃對於性質相同
    之金錢裁罰，已依懲罰作用較強之刑事法律制裁後，就同一
    違規事實再為處罰，自已違背上開法文所揭示「一事不二罰
    」之原則。
  (三)關於吊扣駕駛執照12個月部分：異議人駕駛系爭車輛違反道
    路交通管理處罰條例第35條第1 項第1 款之規定，本應吊扣
    其輕型機車駕照12個月。惟查異議人因領有較高級之普通大
    貨車駕駛執照，其他低級等車類即不再核發駕駛執照，而直
    接允許其得駕駛其他車輛，則異議人既無小型車駕駛執照之
    實體物可供吊扣，即無從執行該部分之處分。復參之前揭三
    、(三)之規定及立法理由說明，原處分以異議人無小型車駕駛
    執照可供吊扣，而吊扣其普通大貨車駕駛執照，顯已逾越道
    路交通管理處罰條例第68條之修正沿革及規範意旨，即有違
    誤，而有得為撤銷之原因。
  (四)綜上，雖異議人以駕照若遭吊扣，將無以維生等語聲明異議
    ，並無理由，惟原處分機關未考量上情，竟仍科處異議人罰
    鍰34,500元，並吊扣其普通大貨車駕照12個月，自有上述之
    違誤，難認係正確合法之處分。至原處分裁處施以道安講習
    （此部分未經聲明異議）部分，揆諸前揭說明，既屬達成遏
    止酒後駕車之不法行為，維護道路交通用路權人之安全法益
    等行政目的所必要之罰鍰以外之其他種類行政罰，原本依行
    政罰法第26條第1 項但書之規定，原處分機關仍得裁處，並
    未違反「一事不二罰」之規定；復異議人持有普通大貨車駕
    照而得以合法駕駛系爭車輛，不予吊扣駕照固然使異議人未
    受到吊扣期間內不得駕駛小型車之處分，亦非全然妥適，惟
    兩相抉擇，本院認應選擇對人民較為有利之解釋，應由本院
    予以撤銷。又本件同一事實之刑事案件部分尚未確定，如他
    日為無罪、免訴、不受理之裁判確定者，仍得依上開違反行
    政法上義務規定裁處之，併此敘明。
五、依道路交通案件處理辦法第20條，裁定如主文。
中    華    民    國    98    年    4     月    24    日
                  交通法庭      法  官  呂明燕
以上正本證明與原本無異。
如不服本裁定應於送達後5日內向本院提出抗告狀。
中    華    民    國    98    年    4     月    24    日
                                書記官  蔡毓琦


司法院資訊處製作；財團法人民間司法改革基金會備份。
